臺灣高等法院民事判決　　　　　　　　　　　　　　　九十三年度上字第四二四號
　　上　訴　人　懋華育樂事業股份有限公司
　　法定代理人　黃復元
　　訴訟代理人　洪明聰律師
　　上　訴　人　甲○○
　　被　上訴人　上海自動化儀錶股份有限公司
　　法定代理人　肖宗義
　　被　上訴人　上海麥克林電子有限公司
　　法定代理人　樂嘉民
　　右　一　人
　　訴訟代理人　黃慧婷律師
　　共　　　同
　　訴訟代理人　黃福雄律師　兼送達代收人
　　　　　　　　邱玉萍律師
　　　　　　　　李傑儀律師
當事人間確認股東身分事件，上訴人對於中華民國九十三年三月二十五日臺灣臺北地
方法院九十二年度訴字第五四０五號第一審判決提起上訴，經本院於九十三年九月二
十一日言詞辯論終結，判決如下：
    主      文
上訴駁回。
第二審訴訟費用由上訴人負擔。
    事實及理由
壹、程序方面
一、本件上訴人甲○○經合法通知，未於言詞辯論期日到場，核無民事訴訟法第三百
    八十六條各款所列情形，爰依被上訴人之聲請，由其一造辯論而為判決，合先敘
    明。
二、按「當事人不得提出新攻擊或防禦方法。但有下列情形之一者，不在此限：(一)因
    第一審法院違背法令致未能提出者。(二)事實發生於第一審法院言詞辯論終結後者
    。(三)對於在第一審已提出之攻擊或防禦方法為補充者。(四)事實於法院已顯著或為
    其職務上所已知或應依職權調查證據者。(五)其他非可歸責於當事人之事由，致未
    能於第一審提出者。(六)如不許其提出顯失公平者。前項但書各款事由，當事人應
    釋明之。」民事訴訟法第四百四十七條第一、二項分別定有明文。查被上訴人主
    張上訴人懋華公司提出之被證五「股權買賣契約書」及「委任書」（見原審卷第
    一九○、一九一頁），係於第一審言詞辯論終結後方提出，依同法條第一項第二
    款規定，法院無庸審酌云云。惟上訴人懋華公司主張其有同法條第一項第五款之
    事由，並於本院九十三年九月二十一日主張：「所提資料在原審並沒有提出來，
    因為資料不在上訴人手上，不可歸責於上訴人」等語（見本院卷第一一九頁筆錄
    ），是上訴人懋華公司既已釋明其有該款事由，核與民事訴訟法第四百四十七條
    規定相符，應許提出，附此敘明。
貳、實體方面
一、本件被上訴人主張：伊與上訴人甲○○間之假扣押強制執行事件，業經原法院九
    十二年度執全字第二一八○號裁定在案，並經原法院囑託台灣台中地方法院民事
    執行處執行，扣押上訴人甲○○於上訴人懋華育樂事業股份有限公司（下稱懋華
    公司）之股份在案，嗣因上訴人懋華公司對前揭執行命令聲明異議，否認上訴人
    甲○○為該公司股東，然上訴人甲○○確為上訴人懋華公司之股東，並持有該公
    司之股權一萬零四百五十股（下稱系爭股份）達數年之久。另依形式上受讓人王
    李玟萩所述，其除收受他人抵債之七十五股外，未曾購買上訴人懋華公司之股份
    ，亦無給付價金或繳納證券交易稅之情事，為通謀虛偽意思表示，是王李玟萩與
    上訴人甲○○間既無買賣股票情事，足證甲○○並未出售其所持有股份，其仍為
    懋華公司股東，懋華公司異議內容顯然不實。至陳月鳳曾借予上訴人甲○○美金
    二十萬元一事，被上訴人否認之，且該匯款單據亦無從證明渠等間有消費借貸契
    約，況上訴人懋華公司所提之股權買賣契約書、委任書及匯款單據等證物，均係
    於第一審言詞辯論終結後提出，且未送達繕本予被上訴人，依民事訴訟法第二百
    七十六條及第四百四十七條第一項第二款之規定，法院依法應無庸審酌。又上開
    證物自相矛盾並與事實不符，難認為真正。縱上開股權轉讓契約書得證明轉讓系
    爭股份之讓與合意，系爭股份亦因未踐行背書而不生轉讓之效力。被上訴人亦否
    認陳月鳳與王李玟萩間信託關係之合法性，退萬步言，縱陳月鳳與王李玟萩間確
    有信託關係，亦因未經信託登記而不得對抗第三人。況系爭股份係登記於王李玟
    萩名下，該行為亦因違反公序良俗而無效。爰請求確認上訴人甲○○為上訴人懋
    華公司之股東，其持有股數為一萬零四百五十股之判決（上開請求，原審為被上
    訴人全部勝訴之判決）。並於本院答辯聲明：駁回對造之上訴。
二、上訴人懋華公司則以：上訴人甲○○因積欠訴外人陳月鳳借款美金八萬餘元，遂
    於九十一年十一月間（在本院更正為十二月間）將其原持有上訴人懋華公司之股
    權一萬零四百五十股，全部按當時現值作價新台幣（下同）一百八十八萬一千元
    （每股180元×10450股=0000000元）讓與訴外人陳月鳳抵償債務，且於九十一年
    十二月七日雙方曾簽訂股權買賣契約書及委任書各一份，並辦理股權過戶手續，
    至每股以一百八十元計算，係因上訴人懋華公司並無市場交易價格可資參考，故
    以上訴人懋華公司九十年度淨值換算而來（即淨值00000000元÷總股份80000 股
    =180元）。嗣陳月鳳於九十二年九月一日以每股六六‧七元之價格，將股權轉讓
    登記至訴外人王李玟萩名下，並經變更登記在案，是前開扣押命令寄發前一個月
    上訴人甲○○已非上訴人懋華公司股東，至每股以六六‧七元計算，係因經濟景
    氣變動，而以上訴人懋華公司九十一年度淨值換算結果，再以八折計算而來（即
    淨值 0000000元÷總股份80000股×0.8= 66.7元），實屬相當。至被上訴人謂此
    交易為通謀虛偽意思表示，並非事實，且被上訴人應負舉證責任。另上訴人甲○
    ○與陳月鳳之債權債務關係如何處理，何以遲至九十二年九月一日始辦理股權移
    轉登記等情，均為甲○○與陳月鳳間之問題，上訴人實不便代為解釋。又上訴人
    於第一審言詞辯論終結後始提出股權買賣契約書、委任書及世華銀行匯款單等證
    物，實係因本件相關證據資料皆不在上訴人懋華公司手上，係非可歸責於上訴人
    懋華公司之事由，依民事訴訟法第四百四十七條第一項第五款之規定，上訴人懋
    華公司自得提出上開證物等語，資為抗辯。並於本院上訴聲明：(一)原判決廢棄。
    (二)被上訴人在第一審之訴駁回。
三、上訴人甲○○未於言詞辯論到庭爭執，亦未提出任何書狀以供本院參酌。
四、查被上訴人主張伊與上訴人甲○○間之假扣押強制執行事件，業經原法院九十二
    年度執全字第二一八○號裁定在案，並經原法院囑託台灣台中地方法院民事執行
    處執行在案等情，業據其提出假扣押聲請狀、原法院九十二年度裁全字第五二六
    八號民事裁定、原法院執行命令及民事執行處函各一件、送達證書一件、閱卷聲
    請書一件、台灣台中地方法院執行命令等影本為證（見原審卷第四至六、一○○
    至一一三、一一五頁），復為上訴人懋華公司所不爭執。另上訴人甲○○原持有
    上訴人懋華公司股份一萬零四百五十股，已於九十二年九月一日變更登記為訴外
    人王李玟萩名義等情，有上訴人提出之代繳稅額繳款書、變更登記事項卡及變更
    登記表、股東名冊、經濟部中部辦公室於九十二年十二月十六日以經（九二）中
    辦三字第○九二三○九四四六九○號函在卷可考（見同上卷第三十四至五十四，
    一二０至一二七頁），亦堪信為真實。是本件所應審究者，厥為：(一)系爭股份轉
    讓予陳月鳳是否有效，甲○○是否仍為股東，(二)系爭股票信託登記於王李玟萩名
    下是否合法？茲詳析如后：
  (一)查，上訴人懋華公司主張上訴人甲○○前於八十七年九月至九十一年十一月二十
    六日間為公司股東，持有股份數為一萬零四百五十股，嗣於九十一年十一月間將
    其所有股份讓與訴外人王李玟萩云云。然而依經濟部中部辦公室九十二年十一月
    二十七日經（九二）中辦三字第○九二三○九四○一○○號函附之公司變更登記
    事項卡所示，九十二年九月二日，甲○○之股份數始變更登記為王李玟萩名義，
    此有上開函件在卷可參（見原審卷第一二○至一二七頁），而王李玟萩原持有股
    份數僅為七十五股，因甲○○之出讓，王李玟萩所持有之股份因此高達一萬零五
    百二十五股。而王李玟萩如何承接上開股份，據其於原審所述：「（問：你有購
    買甲○○的股票嗎？）陳月鳳是我們之前懋華公司的老闆娘，因為我是職員的關
    係，陳月鳳說他有股份要放在我名義下，我說只要我不用繳稅，不用負擔義務，
    就沒有關係，這大概是在去年的農曆年前後的事情，他何時辦理過名的我不知道
    ，但是到了去年中秋節左右，他有跟我說事情已經辦好了，我沒有拿過任何錢出
    來。」、「（問：你有無繳過股款？）沒有。」（見同上卷第一六四至一六五頁
    筆錄），另依上訴人懋華公司訴訟代理人陳敬堂稱：「（問：甲○○欠陳月鳳多
    少錢？）有聽說是美金二十萬元，是用匯款給他的，好像有還了十一萬餘元，剩
    下美金七、八萬元左右。」、「（問：陳月鳳既然是還錢抵債，為何要過戶給證
    人？）陳月鳳可能覺得是向自己的女婿拿股票回來不好意思，所以才過在證人名
    下。當時這個股票也賣不掉，甲○○有欠陳月鳳的錢，就說用這個股票來抵，因
    為陳月鳳本身也有債務，怕被債權人查到。」（見同上卷第一六八至一六九頁筆
    錄），依上述證人證言，可知訴外人王李玟萩欠缺自甲○○受讓系爭股份之合意
    。而上訴人懋華公司雖辯稱甲○○所以讓與系爭股票與王李玟萩，係因蔡某積欠
    訴外人即其岳母陳月鳳款項，乃以系爭股票作價抵償，並由陳月鳳指示登記於王
    李玟萩名下云云。
  (二)關於陳月鳳與甲○○間金錢往來情形，固據陳月鳳提出轉帳證明書載明其曾匯款
    美金二十萬元至 CIPHER INSTRUMENT INC．, 公司（見同上卷第一九四頁）。惟
    按「當事人主張有金錢借貸關係存在，須就其發生所須具備之特別要件即金錢之
    交付與借貸意思表示相互一致負舉證責任。而交付金錢之原因多端，或為買賣，
    或為贈與，或因其他之法律關係而為交付，非謂一有金錢之交付，即得推論授受
    金錢之雙方即屬消費借貸關係。若僅證明有金錢之交付，未證明借貸意思表示互
    相一致者，尚不能認有金錢借貸關係存在。」（參照最高法院九十二年台上字第
    五五七號判決意旨）。次按「當事人主張有利於己之事實，就其事實有舉證之責
    任，民事訴訟法第二百七十七條定有明文。又原告於起訴原因已有相當之證明，
    而被告於抗辯事實並無確實證明方法，僅以空言爭執者，當然認定其抗辯事實之
    非真正，而應為被告不利益之裁判，本院十八年上字第一六七九號著有判例可資
    參照。經由銀行以電匯金錢與他人，依現行銀行實務作業，匯款單據上不必載明
    匯款原因，自無從僅以電匯之事實證明匯款之原因」，（參照最高法院八十七年
    台上字第七三○號判決意旨）。而查陳月鳳匯款之對象係CIPHER INSTRUMENTINC
    ．, 公司，非甲○○個人，上訴人既未舉證以證明有金錢借貸關係存在，依上開
    說明，自難憑此認定係甲○○個人向陳月鳳之借款。
  (三)又查上開匯款時間遠在八十五年六月三日，早於甲○○成為懋華公司股東之前，
    此為上訴人懋華公司所不爭執之事實，若謂甲○○讓與股票係為清償債務，何以
    借款二年後擔任懋華公司股東時，不以股款清償債務？此其一；又何以在借款六
    年後，始謂以股票作價抵償債務？此其二；又依陳敬堂前述，甲○○向陳月鳳借
    款美金二十萬元後，曾經還款十餘萬元，尚餘七、八萬美元債務，若此說屬實，
    以上訴人懋華公司股票歷年價值計算，上訴人甲○○以出售股票收益清償債務，
    應屬綽綽有餘，何須在借款六年後壓低股價抵償債務？此其三；又被上訴人與甲
    ○○間債權債務早有糾紛，此為甲○○所明知，顯然上訴人甲○○係在知悉其與
    被上訴人間存有債務糾紛後，始變更系爭股份名義人，難謂無規避被上訴人實現
    債權行為之嫌，此其四；而陳月鳳為甲○○之岳母，對於甲○○之財務狀況當有
    所知，若其對甲○○確有債權，何以於上開敏感時機同意甲○○以股抵債，卻又
    將股票無償登記予訴外人王李玟萩名下？由此足見陳月鳳係冀望以完全不相干之
    第三者排除他人對其與甲○○間關係之聯想，此其五。綜上說明，甲○○變更系
    爭股份所有人名義為訴外人王李玟萩有逃避被上訴人實現債權之嫌，此一所有讓
    與行為，既無對價關係，亦無變更產權之效果意思，其以買賣為原因之過戶應屬
    通謀虛偽意思表示。按表意人與相對人通謀而為虛偽意思表示者，其意思表示無
    效，民法第八十七條第一項前段定有明文。按股份有限公司之記名股票，係屬表
    彰股東權之有價證券，係財產權之一種，既可依法轉讓，又可為強制執行之標的
    ，則依背書轉讓股份有限公司記名股票之行為，委屬財產上之行為，除無相對人
    之單獨行為外，自有民法第八十七條第一項規定之適用，如股份有限公司記名股
    票之持有人，為規避其債權人，而與他人通謀，將其名義之記名股票虛偽轉讓他
    人時，此項背書轉讓記名股票之行為，因係通謀虛偽意思表示，依民法第八十七
    條第一項規定，應屬無效，不生股票背書讓與之效力。」，亦有最高法院八十八
    年度台上字第三三二五號判決意旨可資參照。本件上訴人甲○○讓與系爭股份予
    訴外人王李玟萩既屬虛偽意思表示，依上開意旨，自屬無效。
　(四)復按「稱信託者，謂委託人將財產權移轉或為其他處分，使受託人依信託本旨，
  　為受益人之利益或為特定之目的，管理或處分信託財產之關係」，信託法第一條
    定有明文。次按「所謂信託，乃委託人為自己或第三人之利益，以一定財產為信
    託財產，將之移轉於受託人，由受託人管理或處分，以達成一定經濟上或社會上
    之目的之行為。受託人不特僅就信託財產承受權利人之名義，且須就信託財產依
    信託契約所定內容為積極之管理或處分。如委託人僅以其財產在名義上移轉於受
    託人，受託人自始不負管理或處分之義務，凡財產之管理、使用、或處分悉由委
    託人自行辦理者，是為消極信託，除有確實之正當原因外，通常多屬通謀而為之
    虛偽意思表示，極易助長脫法行為之形成，法院殊難認其行為之合法性。」，（
    最高法院七十一年台上字第二Ｏ五二號判決參照）。查上訴人懋華公司主張陳月
    鳳因考量其他因素而將系爭股份信託登記於王李玟萩名下云云，惟究竟系爭股份
　  得否謂委託人陳月鳳移轉於受託人王李玟萩之信託財產？其行為是否具特定經濟
    上或社會上之目的？而受託人是否負有管理或處分信託財產之義務？諸等信託關
    係成立之構成要件，上訴人均未舉證證明。故上訴人主張有信託關係存在，亦屬
    不合法而無效。
五、綜上所述，被上訴人主張甲○○移轉系爭股份予訴外人王李玟萩之行為係屬虛偽
    ，自屬無效，請求確認上訴人甲○○仍為上訴人懋華公司股東，持股數為一萬零
    四百五十股（其真意即係請求確認股東權存在），即屬有據，應予准許。原審為
    上訴人敗訴之判決，核無違誤，應予維持。上訴意旨，仍執陳詞，指摘原判決不
    當，求予廢棄改判，為無理由，應予駁回其上訴。
六、本件事實已臻明確，兩造其餘攻擊防禦方法及證據經予審酌，核與判決結果不生
    影響，爰不再逐一論述，併此敘明。
據上論結，本件上訴為無理由，依民事訴訟法第四百四十九條第一項、第七十八條、
第八十五條第一項前段，判決如主文。
中　　　華　　　民　　　國　　九十三　　年　　　十　　　月　    五　  　日
                              民事第八庭
                                  審判長法  官　　鄭　三　源
                                        法  官    周　美　月
                                        法  官    王　淇　梓
正本係照原本作成。
不得上訴。
中　　　華　　　民　　　國　　九十三　　年　　　十　　　月　　　七　　　日
　　　　　　　　　　　　　　　　　　　　書記官　　吳　碧　玲
